【裁判字號】    99,訴,577
【裁判日期】    990831
【裁判案由】    遷讓房屋等
【裁判全文】
臺灣士林地方法院民事判決               99年度訴字第577號
原      告  己○○
訴訟代理人  林明正律師
被      告  乙○○
            丁○○
上列當事人間遷讓房屋等事件，本院於民國99年8 月17日言詞辯
論終結，判決如下：
    主  文
被告應自坐落臺北縣淡水鎮○○段八一九地號土地上，一四一九
建號即門牌號碼為臺北縣淡水鎮○○路十一巷二十八之二號房屋
遷出，並將該房屋返還原告。
被告應給付原告新臺幣壹萬壹仟伍佰貳拾壹元，及被告乙○○自
民國九十九年五月十五日起、被告丁○○自民國九十九年五月二
十八日起至清償日止，按週年利率百分之五計算之利息。
被告應自民國九十九年四月一日起至民國九十九年六月三十日止
，按月給付原告新臺幣貳仟玖佰貳拾伍元。
被告應自民國九十九年七月一日起至返還第一項所示房屋之日止
，按月給付原告新臺幣貳仟玖佰壹拾伍元。
原告其餘之訴駁回。
訴訟費用由被告負擔。
本判決第一項於原告以新臺幣壹佰貳拾貳萬元供擔保後，得假執
行。但被告如為原告供擔保金新臺幣佰陸拾伍萬元後，得免為
假執行。
本判決第二項於原告以新臺幣肆仟元供擔保後，得假執行。但被
告如為原告供擔保金新臺幣壹萬壹仟伍佰貳拾壹元後，得免為假
執行。
本判決第三項於原告按月以新臺幣壹仟元供擔保後，得假執行。
但被告如按月為原告供擔保金新臺幣貳仟玖佰貳拾伍元後，得免
為假執行。
本判決第四項於原告按月以新臺幣壹仟元供擔保後，得假執行。
但被告如按月為原告供擔保金新臺幣貳仟玖佰壹拾伍元後，得免
為假執行。
原告其餘假執行之聲請駁回。
    事  實  及  理  由
一、原告起訴主張：伊於民國98年8 月11日向訴外人丙○○購買
    坐落臺北縣淡水鎮○○段819 地號土地（下稱系爭土地）、
    應有部分4 分之1 ，及其上同段1419建號、門牌號碼為臺北
    縣淡水鎮○○路11巷28之2 號房屋（下稱系爭房屋，與系爭
    土地合稱系爭房地），並於98年9 月11日辦妥所有權移轉登
    記，而取得系爭房地之所有權。惟被告竟無權占用系爭房地
    ，爰依民法第767 條、第179 條規定請求被告自系爭房屋遷
    出，騰空返還，並給付自98年12月1 日起相當於租金之不當
    得利等情。並聲明：(一)被告應自系爭房屋遷出，並騰空返還
    予原告；(二)被告應給付原告新臺幣（下同）5 萬2 千元，及
    自起訴狀繕本送達翌日起至清償日止，按週年利率5%計算之
    利息，並應自99年4 月1 日起至被告依前項聲明將系爭房屋
    騰空返還予原告之日止，按月給付原告1 萬3 千元；(三)願供
    擔保請准宣告假執行。
二、被告則以：系爭房地原為伊等之被繼承人吳良所有，訴外人
    即吳良之姊丙○○擅自過戶於己，嗣再將系爭房地過戶予原
    告，原告迄未能提出買賣系爭房地之書面契約，亦無資金流
    向證明，是否確有買賣情事，已非無疑。又原告亦明知系爭
    房地之產權糾紛，並非善意第三人，自無從取得系爭房地之
    所有權。伊等亦非無權占用系爭房地，原告請求伊等返還系
    爭房屋、給付相當於租金之不當得利，並無理由等語置辯。
    並聲明：(一)駁回原告之訴；(二)如受不利判決，願供擔保請准
    宣告免假執行。
三、兩造不爭執之事實：
  (一)系爭房地於90年4 月27日以90年2 月20日之買賣為原因，自
    被告之被繼承人吳良，及訴外人吳林移轉登記予訴外人丙○○。再於98年9 月11日以98年8 月20日買賣為原因，自丙○○移轉登記予原告。
  (二)被告占用系爭房地。
四、本件之爭點：(一)原告是否為系爭房地之所有權人？(二)被告是
    否無權占用系爭房地？(三)原告得否請求被告自系爭房屋遷出
    ，並騰空返還予原告？(四)原告得否請求被告給付相當於租金
    之不當得利？金額若干？茲析述如下：
  (一)原告是否為系爭房地之所有權人？
    系爭房地於90年4 月27日以90年2 月20日之買賣為原因，
      自被告之被繼承人吳良，及訴外人吳林移轉登記予訴外
      人丙○○。再於98年9 月11日以原告與訴外人丙○○98年
      8 月20日買賣為原因，自丙○○移轉登記予原告，為兩造
      所不爭執之事實，已如上三之(一)所述。
    按不動產物權經登記者，推定登記權利人適法有此權利；
      因信賴不動產登記之善意第三人，已依法律行為為物權變
      動之登記者，其變動之效力，不因原因登記物權之不實而
      受影響，民法第759 條之1 定有明文。蓋不動產登記係由
      國家機關作成，其真實之外觀強度極高，本應確保其登記
      之公示性，將登記事項賦予絕對真實之公信力。如第三人
      因信賴登記而取得土地權利時，通常可認信賴者不知其為
      不實，此項善意取得即應受推定，此乃土地法第43條規定
      「依本法所為之登記有絕對效力」之所由設，是以主張非
      善意者，自應就此事實負其舉證責任（最高法院99年臺上
      字第592 號判決意旨參照）。又按表意人與相對人通謀而
      為虛偽意思表示者，其意思表示無效，觀諸民法第87條第
      1 項前段規定甚明。然第三人主張表意人與相對人通謀而
      為虛偽意思表示者，該第三人應負舉證之責（最高法院48
      年臺上字第29號判例參照）。經查：
      (1)原告與訴外人丙○○間就系爭房地確訂有買賣契約，有
        尾款結案單在卷為憑，復有臺北縣淡水地政事務所函附
        之買賣登記申請書附卷可稽，並經證人丙○○及仲介原
        告購買系爭房地之戊○○證述無訛（見本院99年6 月8
        日、99年6 月22日言詞辯論筆錄）。至原告雖未能提出
        買受系爭房地之書面買賣契約，然買賣契約既非要式契
        約，當事人就標的物及價金意思表示一致，買賣契約即
        為成立，不以訂立書面契約為必要。故被告執此認原告
        與訴外人丙○○間就系爭房地並無買賣契約存在，並不
        足採。又被告未能證明原告與訴外人丙○○間就系爭房
        地之買賣契約係通謀虛偽之意思表示，揆諸上開說明，
        亦難遽信。是原告係基於與訴外人丙○○間之有效買賣
        契約而取得系爭房地所有權登記，已堪認定。
      (2)至被告辯稱伊等被繼承人吳良於90年間並無將系爭房地
        所有權移轉登記予訴外人丙○○之意，丙○○並未取得
        系爭房地之所有權一節。經查，證人即於90年間辦理系
        爭房地所有權移轉登記之代書甲○○證稱：「‧‧‧當
        時是丙○○委託我辦理‧‧‧後來丙○○有提出吳良授
        權書、印鑑證明、房屋稅單、權狀‧‧‧授權書當時蓋
        的是吳良印鑑章‧‧‧」等情（見本院99年7 月20日言
        詞辯論筆錄），佐以本院向臺北縣淡水鎮戶政事務所調
        閱吳良申領印鑑證明之記錄及相關資料，經核吳良係於
        86年及95年親自申請印鑑變更，90年則係委由丙○○代
        為申請核給印鑑證明，並檢附蓋有吳良印鑑證明之委託
        書。已難逕認丙○○於90年間係於吳良不知情之狀況下
        將系爭房地移轉於己之名下。縱令被告上開所辯屬實，
        然依證人即仲介原告向丙○○購買系爭房地之戊○○證
        稱：「我因幫找房子而先認識原告先生的姐姐，她住在
        淡水，當時丙○○經由他兒子同學委託我代售系爭房屋
        及28之1 號房屋也在淡水，我就介紹原告他們這2 戶房
        子，原告資金只夠買1 戶，原告一開始是看28之1 號房
        屋2 樓。當時因為有被告住在系爭房屋裡面，所以沒有
        進去看，丙○○說她弟媳住在裡面，說房子是她向她弟
        弟購買，產權沒有問題。丙○○說當時因為她長期照顧
        她弟弟，借錢給她弟弟，她弟弟就把房子過戶給他，作
        為清償，但她弟媳不承認她弟弟與她之間的金錢借貸，
        所以就沒有搬遷。這個狀況我有清楚告訴原告。原告願
        意購買是因為我們審閱產權的時候，有請教過律師，律
        師說產權清楚，移轉沒有問題。」、「我事前有問過丙○○，是否要先協調，但丙○○急著需要錢來還債務，
        請求我幫忙賣房子，她說產權沒有問題，只是3 樓弟媳
        住在那裡。」等語（見本院99年6 月22日言詞辯論筆錄
        ），僅足認原告於購買系爭房地之際，雖知被告居住於
        內，惟斯時系爭房地登記所有權人丙○○及仲介戊○○
        均向其陳稱產權沒有問題，而原告不知丙○○與其弟媳
        家族間之金錢糾紛，亦符經驗法則，是尚難認原告明知
        丙○○實未取得系爭房地之所有權。揆諸上開說明，原
        告因信賴系爭房地登記為丙○○所有，並依買賣契約取
        得系爭房地之所有權登記，自為系爭房地之所有權人。
  (二)被告是否無權占用系爭房地？
    被告占用系爭房地，為兩造所不爭執之事實，已如上三之(二)
    所述。而債之關係的當事人固得以債之關係為本權，而對他
    方當事人主張有占有的正當權源，然債之關係係一方當事人
    僅得向他方當事人請求一定給付之法律關係，即僅具相對性
    ，故不得據以拘束非債之關係之當事人，此即學說上所謂債
    權關係相對性原則。縱被告係因系爭房地前所有權人吳良之
    同意而居住於內，然並無足以對抗原告之正當權源，故被告
    自屬無權占用系爭房地。
  (三)原告得否請求被告自系爭房屋遷出，並騰空返還予原告？
    按所有人對於無權占有或侵奪其所有物者，得請求返還之。
    對於妨害其所有權者，得請求除去之，民法第767 條前段、
    中段分別定有明文。原告為系爭房地之所有權人，被告無權
    占用系爭房地，已如上四之(一)、(二)所述，揆諸上開規定，原
    告自得請求被告自系爭房屋遷出，並騰空返還原告。
  (四)原告得否請求被告給付相當於租金之不當得利？金額若干？
    按無法律上之原因而受利益，致他人受損害者，應返還其利
    益，民法第179 條前段定有明文。次按依不當得利之法則請
    求返還不當得利，以無法律上之原因而受利益，致他人受有
    損害為其要件，故其得請求返還之範圍，應以對方所受之利
    益為度，非以請求人所受損害若干為準，無權占有他人土地
    ，可能獲得相當於租金之利益為社會通常之觀念（最高法院
    61年臺上字第1695號判例參照）。又按城市地方房屋之租金
    ，以不超過土地及其建築物申報總價額年息10% 為限，土地
    法第97條第1 項定有明文。又按土地所有權人未於公告期間
    申報地價者，以公告地價80% 為其申報地價，平均地權條例
    第16條前段亦定有明文。經查：系爭土地96年1 月、99年1
    月之公告地價分別為每平方公尺1 萬8,500 元、2 萬100 元
    ，有臺北縣地政資訊服務網地價查詢系統表在卷為憑，系爭
    房屋99年度之課稅現值（即98年7 月1 日起至99年6 月30日
    止之課稅期間）、100 年度之課稅現值（即99年7 月1 日起
    至100 年6 月30日止之課稅期間）分別為15萬9,400 元、15
    萬6,800 元，則有電話紀錄表在卷為憑。而本院斟酌系爭土
    地坐落臺北縣淡水鎮○○路，及同棟28-1號房屋之租金每月
    1 萬3 千元等情，以定被告使用系爭房地之經濟價值及所受
    利益，認每年租金以不超過系爭房地申報總價額年息5%為當
    。又被告無權占用系爭房地已如上述，揆諸上揭規定，被告
    自98年12月1 日起至99年3 月31日止，共受有相當於租金之
    不當得利1 萬1,521 元（計算式詳見附表）；自99年4 月1
    日起至99年6 月30日止，每月則受有相當於租金之不當得利
    2,925 元；另自99年7 月1 日起，每月受有相當於租金之不
    當得利2,915 元（計算式詳見附表）。從而，原告訴請被告
    給付相當於租金之不當得利1 萬1,521 元，及自起訴狀繕本
    送達被告翌日即被告乙○○自99年5 月15日起、被告丁○○
    自99年5 月28日起，至清償日止，按週年利率5%計算之法定
    遲延利息；及自99年4 月1 日起至99年6 月30日止，按月給
    付相當於租金之不當得利2,925 元，另自99年7 月1 日起至
    返還系爭房地之日止，按月給付相當於租金之不當得利2,91
    5 元，洵屬正當，自應准許。逾此部分之不當得利請求，則
    無理由，應予駁回。
五、綜上所述，原告請求被告自系爭房屋遷出，並騰空返還原告
    ，及請求被告給付1 萬1,521 元，及自起訴狀繕本送達翌日
    即被告乙○○自99年5 月15日起、被告丁○○自99年5 月28
    日起至清償日止，按週年利率5%計算之法定遲延利息；及自
    99年4 月1 日起至99年6 月30日止，按月給付相當於租金之
    不當得利2,925 元，另自99年7 月1 日起至返還系爭房地之
    日止，按月給付相當於租金之不當得利2,915 元，洵屬正當
    ，自應准許。逾此部分之請求，則無理由，應予駁回。
六、本件事實已臻明確，兩造其餘攻擊防禦方法及證據經予審酌
    ，於訴訟判決結果不生影響，爰不再逐一論述。
七、兩造陳明願供擔保，聲請宣告假執行或免為假執行，經核原
    告勝訴部分，合於法律規定，爰分別酌定相當之擔保金額宣
    告之；原告其餘假執行之聲請，因訴之駁回而失所依據，不
    予准許。
八、據上論結，本件原告之訴為一部有理由，一部無理由，依民
    事訴訟法第79條、第85條第1 項前段、第390 條第2 項、第
    392條第2項，判決如主文。
中    華    民    國    99    年    8     月    31    日
                  民事第二庭法  官  方彬彬
以上正本證明與原本無異。
如對本判決上訴，應於判決送達後20日內向本院提出上訴狀；若
委任律師提起上訴者，應一併繳納上訴審裁判費，否則本院得不
命補正逕行駁回上訴。
中    華    民    國    99    年    9     月    1     日
                            書記官  于耀文
附表：
期間                不當得利之計算式（單位：新臺幣→元）
                    （元以下4捨5入）
98.12.01.-98.12.31. ｛(135×1/4 ×18500 ×80%)+159400 ｝
                     ×5%×1/12=2745
99.01.01.-99.03.31. ｛(135×1/4 ×20100 ×80%)+159400 ｝
                     ×5%×3/12=8776
                合計：11521 元
99.04.01.-99.06.30
            每月｛(135×1/4 ×20100 ×80%)+159400 ｝×5%
                     ×1/12=2925
99.07.01. 起每月｛(135×1/4 ×20100 ×80%)+156800 ｝×5%
                     ×1/12=2915

司法院資訊處製作；財團法人民間司法改革基金會備份。
